臺灣臺北地方法院民事判決　　　　　　 93年度簡上字第540號
　　上　訴　人　　乙○○
　　訴訟代理人　　黃美雲
　　被 上訴 人　　甲○○
上列當事人間請求返還不當得利事件，上訴人對於中華民國93年
7月22日本院新店簡易庭93年度店簡字第162號第一審判決提起上
訴，本院於中華民國94年5月24日言詞辯論終結，判決如下：
    主      文
原判決廢棄。
被上訴人應給付上訴人新台幣壹拾伍萬元，及自民國九十二年七
月三日起至清償日止，按週年利率百之五計算之利息。
第一、二審訴訟費用由被上訴人負擔。
    事      實
甲、上訴人方面：
一、聲明：(1)原判決廢棄。(2)被上訴人應給付上訴人新台幣（下
    同）15萬元，及自民國92年7月3日起至清償日止，按年息百
    分之5計算之利息。
二、陳述：除引用與原判決記載相同者外，補稱：本件上訴人93
    年7月2日接到一個不認識的人（即被上訴人）以行動電話向
    伊稱上訴人之父黃永河在他那裡，上訴人須把錢付到指定之
    帳戶，否則要處理上訴人之父黃永河，經上訴人告知其沒錢
    ，雙方討價還價後，被上訴人始同意上訴人籌十五萬元匯進
    戶頭即可。實則被上訴人明知上訴人父黃永河未積欠其任何
    債務，卻來電向上訴人稱黃永河應代償他人欠款，而要上訴
    人匯款15萬元，原審引檢察官不起訴處分書內容所指黃永河
    於警詢時即謂被上訴人向伊要43萬元賭債，未審酌該賭債究
    係何人欠下，即遽認黃永河對被上訴人負有債務，匯款項係
    清償黃永河債務，過於草率，原審駁回上訴人之訴，顯有誤
    解。
三、證據：除援用第一審所提證據外，並聲請取調取「 0000-000
    -000」、0000-000-000」、0000-000-000」通聯資料，並訊
    問證人林建國、黃棟茂、黃永河、陳寶蓮、許明志、黃榮智
    、林金榮、黃育勳。
乙、被上訴人方面：
一、聲明：上訴駁回。
二、陳述：除引用與原判決記載相同者外，補稱：上訴人父親黃
    永河在92年3、4月時，因有工程要叫材料沒錢，向被上訴人
    借款80萬元，並開立借據及本票，當時約定2個月後應清償
    ，但黃永河屆期未還，被上訴人於93年7月1日晚上在板橋遇
    到黃永河就請他還錢，並稱若不還錢即送警法辦，當時黃永
    河以路上人多約被上訴人至住處再談，而在被上訴人住處內
    黃永河答應去借錢償還債務，當日並住在被上訴人住所，隔
    日（即93年7月2日）即開始打電話聯絡籌錢，嗣因上訴人撥
    打黃永河手機，被上訴人即將帳號、戶名告知上訴人，後來
    也跟銀行行員又說了一遍。至於上開80萬元借款係被上訴人
    收到阿正交付之六合彩彩金後，以現金交給黃永河的。
三、證據：援用第一審所提證據。
    理      由
一、本件上訴人起訴主張：被上訴人明知上訴人之父黃永河未積
    欠其任何債務，卻於92年7月2日電告上訴人稱黃永河應代償
    他人欠款，如不付款即處理黃永河，致上訴人依其指示匯款
    15 萬元至被上訴人在台北市第九信用合作社興隆分社帳戶
    內，實則上訴人之父黃永河並未積欠被上訴人債務，被上訴
    人取得15萬元無法律上之原因，爰依不當得利之法律關係，
    訴請被告返還15萬元，及自92年7月3日起至清償日止，按年
    息百分之5計算之利息等情。被上訴人則以上訴人之父黃永
    河欠伊錢，上訴人所匯15萬元是為償還其父黃永河所欠之債
    務，伊受領15萬元非無法律上之原因等語，資為抗辯。
二、經查，本件上訴人主張伊於92年7月2日接獲被上訴人來電，
    並依被上訴人指示匯款15萬元至被上訴人設於台北市第九信
    用合作社興隆分社帳戶內，受有利益一事，業據上訴人提出
    合作金庫匯款回條聯附原審卷第6頁為證，且為被上訴人所
    不爭執，自堪信為真實。至上訴人主張其父黃永河並未積欠
    被上訴人借款一節，亦核與訴外人黃永河於台北縣政府警察
    局海山分局偵訊中提出台北市立萬芳醫院甲種診斷證明書稱
    ：「我自己有錢，根本不用向甲○○借錢…」（92年7月21
    日偵訊筆錄附台灣台北地方法院檢察署92年度偵字第16401
    號強盜等案卷參照）、「當天案發時我騎車路過…突然遭有
    兩部車從路口將我攔下，有兩名男子即迅速下車並毆打我後
    ，隨即押我上車，強行奪走我戴在中指上之鑽戒及置放於我
    西裝褲古後口袋黑色長皮夾內現金新台幣三萬元千元大鈔…
    」（甲種診斷證明書附台灣台北地方法院檢察署92年度他字
    第4883號擄人勒贖案卷第9頁、92年7月17日偵訊筆錄附該署
    92年度偵字第16401號強盜等案卷參照）等語相符，是上訴
    人主張黃永河並未積欠被上訴人借款，被上訴人收受15萬元
    匯款無法律上之原因等語，即非無據。
三、次按金錢借貸契約，為要物契約，因借用物之交付而生效力
    ，應由貸與人就交付金錢之事實負舉證之責（最高法院69年
    台上字第3546號判例參照）。本件被上訴人雖辯稱訴外人黃
    永河向伊借款，曾簽發借據及本票為憑，15萬元之匯款係為
    清償該借款債務云云，惟票據為文義證券及無因證券，與其
    基礎之原因關係各自獨立，票據上權利之行使，不以其原因
    關係存在為前提，尚難因執有票據，即得證明其所主張之原
    因關係為存在，是被上訴人縱執有訴外人黃永河簽發之本票
    （附台灣台北地方法院檢察署92年度偵字第16401號強盜等
    案卷第109頁）亦不足證明消費借貸之原因關係。另被上訴
    人所稱之借據 (附前揭案卷第108頁參照）並未表明訴外人
    黃永河收到借款，亦難憑認上訴人確有交付借款予訴外人黃
    永河之事實，而借用人黃永河對之又有爭執，則依舉證責任
    分配原則被上訴人自仍應先舉證證明交付借款之事實，惟被
    上訴人就伊確有交付借款之有利於己事實，迄未能另行舉證
    以實其說，是所辯各語自難憑採。
五、綜上所述，本件被上訴人收受上訴人之15萬元匯款受有利益
    並無法律上之原因，致上訴人受有損害，是上訴人依不當得
    利之法律關係請求被上訴人如數返還，並給付自交付該款翌
    日（即92年7月3日）起至清償日止，按年息百分之5計算之
    法定遲延利息，洵屬有據，應予准許。原審疏未注意及此，
    逕為上訴人敗訴之判決，尚有未洽。上訴意旨指摘原判決不
    當，求予廢棄改判，為有理由。爰由本院予以廢棄改判如主
    文第二項所示。
六、本件因事證已臻明確，兩造其餘攻擊、防禦方法及所為之立
    證，經核與判決之結果不生影響，無庸逐一論述，併予敘明
    。
七、據上論結，本件上訴為有理由，依民事訴訟法第436條之1第
    3 項、第450條、第78條之規定，判決如主文。
中　　華　　民　　國　　94　　年　　6 　　月 　14 　　日
                    民事第四庭審判長  法   官  周玫芳
                                      法   官  薛中興
                                      法   官  劉又菁
以上正本係照原本作成。
本判決不得上訴。
中　　華　　民　　國　　94　　年　　6 　　月 　14 　　日
                                      書記官  郭麗琴
